【裁判字號】    90,訴,1290
【裁判日期】    900919
【裁判案由】    恐嚇取財
【裁判全文】
臺灣臺中地方法院刑事判決                          九十年度訴字第一二九０號
    公  訴  人  臺灣臺中地方法院檢察署檢察官
    被      告  丁○○
    指定辯護人  本院公設辯護人  乙○○
右列被告因懲治盜匪條例等案件，經檢察官提起公訴（九十年度偵字第六八九六號）
，本院判決如左：
    主  文
丁○○竊盜，處拘役參拾日，如易科罰金，以參佰元折算壹日；又意圖為自己不法所
有，以脅迫致使不能抗拒，而使他人交付其物，處有期徒刑參年拾月。
    事  實
一、丁○○因長期無法正常工作，社交退縮，身心社會功能等明顯退化，為精神耗弱
    之人，於民國（下同）九十年三月二十八日凌晨一時許，在台中市○○路○段二
    六八之八巷口，見黃偉家所有由丙○○使用後停放該處之車牌號碼ＺＡＡ─八四
    八號機車未取下鑰匙，竟意圖為自己不法之所有，以鑰匙啟動機車而竊取該機車
    ，得手後供己使用。同年四月十二日晚上十一時十分許，丁○○戴安全帽、口罩
    及著深色外套，騎乘前開竊得之機車，行經台中市○○路○○道附近，見甲○○
    騎乘機車行經該處，竟復意圖為自己不法之所有，尾隨甲○○至台中縣大雅鄉○○路一四一之十三號之甲○○住處前，見甲○○已將機車熄火，即以外套遮掩手
    部之方法，偽裝持有手槍狀，對著甲○○，命甲○○交出財物，甲○○見狀即以
    機車撞鄰居鐵門，因無人應門，再閃躲至第五棟房屋門前，惟丁○○仍在後緊追
    並仍以外套遮掩手部之方法偽裝成持有手槍狀對著甲○○，命甲○○須交出財物
    ，甲○○因見丁○○以外套遮掩手部對著伊，誤以為丁○○持有手槍，致不能抗
    拒而交出其身上皮夾一個（內有中國信託商業銀行信用卡、慶豐銀行信用卡、富
    邦銀行信用卡、台新銀行信用卡各一張、遠東商業銀行提款卡一張、機車行、駕
    照各一張、健保卡一張、現金新台幣一千六百元）。丁○○得手後，即騎乘機車
    逃逸。經甲○○記下車號報警，於翌日（即四月十三日）凌晨零時三十分許，在
    台中市○○區○○路與興安路口為警查獲，並扣得前開機車一輛及甲○○所有而
    遭丁○○強盜之前開財物（業經甲○○悉數領回）。
二、案經台中市警察局第四分局報請臺灣台中地方法院檢察署檢察官偵查起訴。
    理  由
一、訊據被告丁○○固坦承有於右揭時地竊取機車後，臨時起意騎乘機車並以外套遮
    掩手部狀命被害人甲○○交出財物等情不諱，惟矢口否認有何強盜之犯行，辯稱
    略以：伊當時手放在外套，跟被害人說伊要錢，被害人拿錢給伊時，伊才從外套
    內將手伸向被害人拿錢，並沒有裝成有拿槍的樣子等語。惟查被告如何竊取被害
    人黃偉家所有由丙○○使用之前開機車，迭據被告於偵查中及本院審理時自白不
    諱，核被害人丙○○於警訊時指述之情節相符，復有照片一張、贓物領據一紙在
    卷足資佐證，是被告此部分自白均與事實相符，堪以採信。次查被告如何於右述
    時地騎乘機車尾隨被害人甲○○並以外套遮掩手部而偽裝成持槍狀對著被害人甲○○，命被害人甲○○交出財物等情，業據被告於檢察官偵查中（見偵查卷第二
    十三頁正面五行至第七行筆錄）及本院審理時（見本院九十年六月十三日審判筆
    錄）自白不諱，核與被害人甲○○於警訊、檢察官偵查中（見偵查卷第九頁背面
    及第三十一頁背面至第三十二頁正面筆錄）及本院審理時（見本院九十年六月十
    三日審判筆錄）指述之情節相符；且被告於本院九十年九月五日審理時亦不否認
    伊當時手放在外套裡面，跟被害人說伊要錢，被害人拿錢給伊時，伊才從外套伸
    出手來向被害人拿錢，是被告有以外套遮掩手部而偽裝成持槍狀對著被害人甲○○，命被害人甲○○交出財物乙節，應屬實情。按懲治盜匪條例第五條第一款所
    稱之「致使不能抗拒」，係指所施之強暴、脅迫等不法行為，就當時之具體事實
    ，予以客觀之判斷，足使被害人身體上或精神上達於不能或顯難抗拒之程度，縱
    未經抗拒亦屬之（參褚劍鴻先生著，刑法分則釋論下冊第一一四０頁），換言之
    ，是否達於不能抗拒之程度，應以行為當時存在之具體情狀而為客觀之判斷。實
    務上亦認強盜罪之強暴脅迫，只須抑壓被害人之抗拒或使被害人身體上、精神上
    處於不能抗拒之狀態為已足，其暴力縱未與被害身體接觸，仍不能不謂有強暴脅
    迫行為。又強盜罪所施用之強暴脅迫手段，只須足以壓抑被害人之抗拒，使其喪
    失意思自由為已足，縱令被害人實際無抗拒行為，仍於強盜罪之成立不生影響，
    最高法院二十二年上字第三一七號及三十年上字第三０二三號分別著有判例。是
    學說--上及實務上對於是否達於不能抗拒之程度，採客觀說，認應以行為當時存
    在之具體情狀判斷。本件被告於深夜騎乘機車且戴安全帽、口罩尾隨被害女子，
  復於暗處地點以外套遮掩手部偽裝成持槍狀對著被害女子，衡諸當時客觀情狀，
    被害女子應已達於不能抗拒之程度已為灼然，雖被告未出言恐嚇或其他與被害人
    身體接觸之強暴行為，揆諸前開說明，仍無解於被告以脅迫手段致被害人不能抗
    拒而交付財物之強盜犯行。末查，關於被告精神狀態方面，就被告於本件訴訟程
    序觀之，其自警訊、檢察官偵查中及本院審理時，對於警察、檢察官及本院所詢
    問之問題，均能對答確實，並無答非所問或文不對題之情形，且曾於警訊時否認
    犯強盜罪，於犯強盜罪時尚知以外套遮掩手部而偽裝成持槍狀，其對於犯罪行為
    尚非全然缺乏知覺或理念之判斷甚明。將被告送請行政院退除役官兵輔導委員會
    台中榮民總醫院（下稱台中榮總）鑑定其精神狀態結果，亦函稱被告「於犯案當
    時尚有精神分裂病之症狀，而其犯罪行為由其精神病性之衝動所致，故賴員犯案
    當時的精神狀態為精神耗弱，並未達心神喪失之程度。」。此有該院九十年八月
    九日九十中榮總醫行字第二八九四號函及所附之台中榮總精神科精神鑑定書在卷
    足參。綜上所述，本件事證明確，被告竊盜及強盜之犯行均堪認定。
二、核被告丁○○所為，係犯刑法第三百二十條第一項之竊盜罪及懲治盜匪條例第五
    條第一項第一款之普通盜匪罪。公訴人雖認被告所涉（被害人甲○○部分）係刑
    法第三百四十六條第一項之恐嚇取財罪，惟就起訴事實觀之，被害人甲○○當時
    應已達於不能抗拒之程度已如前述，是此部分之起訴法條應予變更為懲治盜匪條
    例第五條第一項第一款之普通盜匪罪。又被告所犯前開二罪之間，犯意各別，行
    為互殊，應予分論併罰，蓋竊盜與強盜之時間相距十六日，被告亦自承強盜罪係
    臨時起意，並非於竊盜時即有以竊得之機車作為其強盜之工具，是公訴人認二罪
    為牽連犯，容有誤會。又被告行為時其精神狀態為已達精神耗弱之程度，依刑法
    第十九條第二項之規定予以減輕其刑。爰審酌被告犯罪動機、目的、品行、未曾
    有犯罪紀錄、自白犯罪及本件犯罪對社會所生之危害、犯罪時未傷害被害人、犯
    罪所得甚微、犯罪後態度良好等一切情狀，分別量處如主文所示之刑，並就竊盜
    罪部分諭知易科罰金之折算標準，以示懲儆。至被告盜匪所得如事實欄所述之財
    物，業經被害人甲○○領回，此有贓物領據一紙足稽，爰不另為發還被害人之諭
    知，附此敘明。
據上論斷，應依刑事訴訟法第二百九十九條第一項前段、第三百條、懲治盜匪條例第
五條第一項第一款、第八條、刑法第三百二十條第一項、第十九條第二項、第四十一
條第一項前段、罰金罰鍰提高標準條例第一條前段、第二條，判決如主文。
中       華        民      國    九十    年      九      月     十九    日
                                    臺灣臺中地方法院刑事第一庭
                                        法  官  簡  賢  坤
右正本證明與原本無異。
如不服本判決，應於判決送達後十日內向本院提出上訴狀，上訴於臺灣高等法院臺中
分院( 須附繕本 )。
                                        書記官
中       華        民      國    九十    年      九      月     十九    日
附錄論罪科刑法條
刑法第三百二十條第一項
意圖為自己或第三人不法之所有，而竊取他人之動產者，為竊盜罪，處五年以下有期
徒刑、拘役或五百元以下罰金。
懲治盜匪條例第五條第一項第一款
有左列行為之一者，處無期徒刑或七年以上有期徒刑：
一、意圖為自己或第三人不法所有，以強暴、脅迫、藥劑、催眠術或他法，致使不能
    抗拒，而取他人之物或使其交付者。


司法院資訊處製作；財團法人民間司法改革基金會備份。
